ACORDAO-COMPLETO-2423520

ACÓRDÃO 6321/2021 ATA 12/2021 - SEGUNDA CÂMARA

VISTOS, relatados e discutidos estes autos em que se examina ato de pensão civil emitido pelo Tribunal Regional do Trabalho da 11ª Região/am e RR;
ACORDAM os Ministros do Tribunal de Contas da União, reunidos em sessão da Segunda Câmara, diante das razões expostas pelo Relator e com fundamento no art. 260, § 5º, do Regimento Interno do TCU, em:
9.1. considerar legal a pensão civil instituída em favor de Luciano Cavalcante Santos Junior, concedendo o registro ao ato correspondente;
9.2. dar ciência deste acórdão ao Tribunal Regional do Trabalho da 11ª Região/AM e RR.

Ato de pensão civil.

Segunda Câmara

3. Interessados/Responsáveis:
3.1. Interessado: Luciano Cavalcante Santos Junior (XXX.078.752-XX).

13.1. Ministros presentes: Augusto Nardes (na Presidência), Aroldo Cedraz, Raimundo Carreiro e Bruno Dantas (Relator).
13.2. Ministros-Substitutos presentes: Marcos Bemquerer Costa e André Luís de Carvalho.

BRUNO DANTAS

Cuida o processo de ato de pensão civil emitidos pelo Tribunal Regional do Trabalho da 11ª Região/AM e RR.	 Ao examinar o feito, a Secretaria de Fiscalização de Integridade de Atos e Pagamentos de Pessoal e de Benefícios Sociais (Sefip) produziu a seguinte instrução (peça 9) :
"INTRODUÇÃO
1.	Trata-se de ato inicial de concessão da pensão civil instituída por Nadia Pereira Caminha (CPF: XXX.880.062-XX) , ex-servidora do Tribunal Regional do Trabalho da 11ª Região/AM e RR.
2.	O ato foi submetido, para fim de registro, à apreciação do Tribunal de Contas da União (TCU) , de acordo com o art. 71, inciso III, da Constituição Federal. O cadastramento e a disponibilização ao TCU ocorreram por intermédio do Sistema de Apreciação e Registro de Atos de Admissão e Concessões, na forma dos arts. 2º, caput e incisos I a VI, e 4º, caput, da Instrução Normativa - TCU 78/2018.
3.	Ao benefício pensional habilitou-se Luciano Cavalcante Santos Junior (CPF: XXX.078.752-XX) , na condição de companheiro da ex-servidora.
HISTÓRICO
4.	O ato de concessão de pensão civil em exame, com data de vigência em 17/9/2019, foi disponibilizado ao TCU em 12/11/2019.
EXAME TÉCNICO
5.	A ex-servidora Nadia Pereira Caminha (CPF: XXX.880.062-XX) faleceu em 5/6/2011, ainda em atividade, aplicando-se ao cálculo do benefício pensional o regramento contido na Lei 10.887/2004.
6.	Após o cotejo dos dados financeiros constantes do ato de concessão com o atual contracheque do beneficiário (peça 6) , não foram detectadas falhas quanto ao cálculo da pensão. Cumpre ressaltar que não se vislumbra irregularidade no pagamento da vantagem de quintos/décimos, haja vista ser tal parcela decorrente do exercício de função comissionada em período anterior à edição da Lei 9.624/1998.
7.	Com relação ao beneficiário Luciano Cavalcante Santos Junior (CPF: XXX.078.752-XX) , habilitado na condição de companheiro da ex-servidora, embora conste que o interessado obteve reconhecimento judicial da existência de união estável mantida com a ex-servidora (conforme decisão anexada ao ato de concessão) , veio aos autos documento elaborado pela Procuradoria Regional do Trabalho da 11ª Região, asseverando que, no entendimento daquele órgão ministerial, é manifestamente questionável, ou não suficientemente comprovada, a condição de companheiro do beneficiário da pensão (peça 3) . Segue transcrição de excerto desse expediente:
Na Matéria Administrativa n. 8486/2019, o TRT11a. Região, em respeito à ordem judicial proferida pela Justiça do Estado do Amazonas, concedeu pensão por morte ao companheiro da servidora falecida, que não deixou outros dependentes. Ocorre que a decisão da Justiça Estadual reconheceu a condição de companheiro do requerente da pensão, no bojo de processo que correu à revelia dos pais idosos da servidora falecida, sem que houvesse a intervenção da União, cujo impacto financeiro é agora suportado exclusivamente por esse ente federativo, em razão da concessão da pensão por morte. Além disso, durante a sessão de julgamento no âmbito do TRT11, vários servidores alegaram que esse suposto companheiro nunca viveu ou teve qualquer relacionamento conjugal com a servidora falecida.  
8.	Assim, considerando que a Procuradoria Regional do Trabalho da 11ª Região entende não estar suficientemente comprovada a existência de união estável mantida pelo beneficiário Luciano Cavalcante Santos Junior (CPF: XXX.078.752-XX) com a ex-servidora Nadia Pereira Caminha (CPF: XXX.880.062-XX) , bem como considerando o questionamento quanto à ausência de manifestação da União Federal, entende-se que não há como prosperar o ato de concessão ora examinado.
9.	Em vista disso, propõe-se considerar ilegal o ato de concessão em exame, negando-lhe registro.   
10.	 Cumpre observar que, não havendo decorrido o prazo de 5 (cinco) anos desde o ingresso do ato de concessão nesta Corte de Contas, não há a necessidade de se instalar o contraditório, consoante entendimento firmado no Acórdão 587/2011-TCU-Plenário, de relatoria do Ministro Valmir Campelo.
11.	 Por derradeiro, registre-se que a análise do presente feito observou o regramento inscrito na Resolução TCU 315/2020.  
CONCLUSÃO 
12.	 Em vista do acima expendido, propõe-se considerar ilegal, negando-lhe registro, o ato inicial de concessão de pensão civil constante deste processo, haja vista não estar suficientemente comprovada a existência de união estável mantida entre a ex-servidora e o beneficiário da pensão.
PROPOSTA DE ENCAMINHAMENTO
13.	 Ante o exposto, e de conformidade com o preceituado nos artigos 71, III, da Constituição Federal de 1988; 1º, V, e 39, II, da Lei 8.443/1992; 1º, VIII, 259, II, 260, § 1º, e 262, § 2º, do Regimento Interno/TCU, propõe-se:
13.1 considerar ilegal, negando-lhe registro, o ato inicial de concessão da pensão civil instituída pela ex-servidora Nadia Pereira Caminha (CPF: XXX.880.062-XX) em favor do beneficiário Luciano Cavalcante Santos Junior (CPF: XXX.078.752-XX) , haja vista não estar suficientemente comprovada a existência de união estável mantida entre a ex-servidora e o beneficiário da pensão.
13.1.1 dispensar o ressarcimento das quantias indevidamente recebidas, presumida a boa-fé, consoante o disposto no Enunciado 106 da Súmula de Jurisprudência do TCU;
13.1.2 determinar ao Tribunal Regional do Trabalho da 11ª Região/AM e RR que, nos termos dos art. 262, caput, do Regimento Interno do TCU, e art. 4º, inciso I, da Resolução TCU 315/2020:
a) abstenha-se de realizar pagamentos decorrentes do ato de concessão considerado ilegal, no prazo de 15 (quinze) dias, contado a partir da ciência dessa deliberação, sujeitando-se a autoridade administrativa omissa à responsabilidade solidária;
b) comunique ao beneficiário acerca do teor deste Acórdão, alertando-o de que o efeito suspensivo proveniente da interposição de eventuais recursos junto ao TCU não o eximirá da devolução dos valores percebidos indevidamente após sua notificação, caso os recursos não sejam providos; e
c) encaminhe ao Tribunal o comprovante de que o interessado tomou ciência do inteiro teor desta deliberação."
2.	O Ministério Público junto ao TCU diverge do sobredito encaminhamento, nos termos do seguinte parecer (peça 11) :
"Trata-se da apreciação, para fins de registro, de ato de pensão civil emitido pelo Tribunal Regional do Trabalho da 11ª Região/AM e RR.
A Secretaria de Fiscalização de Pessoal, em pareceres uniformes às peças 9 e 10, propõe a ilegalidade do referido ato, em razão de que a união estável do beneficiário, qualificado como companheiro da instituidora, embora tenha sido reconhecida pela justiça do Estado do Amazonas, por meio de decisão transitada em julgado, teve sua comprovação questionada pela Procuradoria Regional do Trabalho da 11ª Região.
Ao analisar os autos, verifica-se que o beneficiário Luciano Cavalcante Santos Junior teve sua união estável reconhecida por decisão transitada em julgado nos autos do Processo nº 0266352-82.2011.8.04.0001, que tratou de reconhecimento de união estável Post Mortem, o qual tramitou no Juízo de Direito da 6ª Vara de Família, Comarca de Manaus, do Poder Judiciário do Amazonas (peça 7, p. 7-14) .
Nos autos daquela ação, que transitou em julgado em 16/5/2019, conforme se verifica à peça 7, p. 7, é possível constatar que a sentença proferida pelo juízo estadual reconheceu a união estável do interessado por meio da análise de provas, principalmente testemunhais, que permitiram concluir pela existência da referida união, senão vejamos (peça 7, p.12) :
 (...) 
II - DA UNIÃO ESTÁVEL
O pedido relativo à união estável post mortem, procede, pois além de os requeridos, citados pessoalmente, não terem se oposto à pretensão, as provas produzidas nos autos, principalmente os depoimentos das testemunhas (fls. 271/272) , permite concluir pela existência da referida união, no período alegado.
 (...) 
III - DO DISPOSITIVO DA SENTENÇA
Ante o exposto, bem como porque a lide não cuida dos interesses de pessoa menor e/ou incapaz, ACOLHO A PRETENSÃO AUTORAL; RECONHEÇO E DECLARO QUE O AUTOR E A 'DE CUJUS' MANTIVERAM UMA UNIÃO ESTÁVEL, com todos os requisitos legais, DURANTE 04 (QUATRO) ANOS E 08 (OITO) MESES, isto é, ENTRE OUTUBRO/2007 até 05.06.2011, ocasião de sua dissolução, quando a companheira veio a óbito; E, por último, JULGO EXTINTO O PROCESSO, COM RESOLUÇÃO DE MÉRITO, nos termos do artigo 487, I do Código de Processo Civil, devendo a Secretaria diligenciar segundo seja pertinente. (...) (destaques no original) 
Dessa forma, a despeito de haver contestação por parte da Procuradoria Regional do Trabalho da 11ª Região quanto ao mérito da decisão proferida pela justiça estadual, entende-se que, a menos que a decisão judicial apresentada pelo interessado venha a ser objeto de ação rescisória, a sua união estável deve ser reconhecida por este Tribunal, em respeito à coisa julgada. 
Ante o exposto, este membro do Ministério Público de Contas, com as devidas vênias por divergir da proposta de encaminhamento alvitrada pela Unidade Técnica, entende que o ato em análise está apto a receber a chancela da legalidade, com a consequente concessão do seu registro."	
	É o relatório.

não há

Procurador Sergio Ricardo Costa Caribé.

pensão civil. união estável reconhecida judicialmente. legalidade e registro. ciência.

PENSÃO CIVIL (PCIV)

Secretaria de Fiscalização de Integridade de Atos e Pagamentos de Pessoal e de Benefícios Sociais (Sefip).

Cuida o processo de ato de pensão civil emitido pelo Tribunal Regional do Trabalho da 11ª Região/AM e RR.
2.	No mérito, a secretaria especializada sugere a ilegalidade e a negativa de registro da concessão, em razão de que a união estável do beneficiário, qualificado como companheiro da instituidora, embora reconhecida por decisão judicial transitada em julgado, teve sua comprovação questionada pela Procuradoria Regional do Trabalho da 11ª Região.
3.	O MPTCU discorda desse encaminhamento por constatar que, muito embora haja questionamento por parte da Procuradoria Regional do Trabalho da 11ª Região, não houve rescisão do provimento judicial que reconheceu a relação de união estável. Assim, o parquet pugna pela legalidade e registro da concessão.
4.	Manifesto-me de acordo com o MPTCU. De fato, o questionamento levantado pela Procuradoria Regional do Trabalho da 11ª Região não tem o condão de desconstituir a decisão que reconheceu a relação de união estável. As provas coligidas pelo Poder Judiciário foram suficientes para que, ali, fosse assentada a existência dessa relação, não havendo elementos nos presentes autos que permitam concluir de forma diversa.
5.	Nessas circunstâncias, acompanho o pronunciamento do MPTCU no sentido de que a pensão instituída em favor de Luciano Cavalcante Santos Junior deve ser considerada legal e registrada.
	Ante o exposto, voto por que o Tribunal adote a deliberação que ora submeto à apreciação deste Colegiado.
	TCU, Sala das Sessões Ministro Luciano Brandão Alves de Souza, em 20 de abril de 2021.
Ministro BRUNO DANTAS
Relator